臺灣高等法院臺中分院民事判決　九十三年度上易字第三七七號
　　　上　訴　人　台灣中小企業銀行股份有限公司
　　　法定代理人　丁○○
　　　　　　　　　送達代收人　.
　　　法定代理人　丙○○
右當事人間第三人異議之訴事件，上訴人對於中華民國九十三年八月二十四日臺灣臺
中地方法院九十三年訴字第四四五號第一審判決提起上訴，本院於九十三年十二月二
十八日言詞辯論終結，判決如左：
      主      文
原判決所命撤銷強制執行程序之範圍，超過如後附圖即台中縣清水地政事務所七十二
年三月二日複丈成果圖編號２所示面積四九五點九平方公尺及編號３所示面積一七八
點六四平方公尺建物部分，及訴訟費用之裁判均廢棄。
右廢棄部分，被上訴人在第一審之訴駁回。
其餘上訴駁回。
第一、二審訴訟費用由上訴人負擔二十五分之十四，餘由被上訴人負擔。
      事實及理由
甲、程序方面：
    按公司經主管機關撤銷設立登記，為公司解散原因之一，依公司法第二十四條、
    第二十五條、第二十六條之規定，公司解散後，其法人人格仍須存續，以進行清
    算程序，處理其未了事務，必至清算完結後，其人格始歸消滅，故在清算未完了
    前，尚不能謂法人已無權利能力（參看最高法院八十一年度第二次民事庭總會決
    議及同法院七十七年台再字第六九號判決）。本件被上訴人公司前經臺灣省建設
    廳以八十年八月二十日建三字第二七七九六六號公告撤銷登記在案，有股份有限
    公司變更登記事項卡一份在卷可憑，暨經撤銷登記，應行清算，被上訴人公司於
    九十三年四月十五日召開股東臨時會，推舉丙○○為清算人，進行清算，且尚未
    向法院呈報等事實，亦據證人即被上訴人公司之股東蕭永昌於原審結證屬實（見
    原審卷第九十一頁），並有被上訴人公司股東臨時會議記錄影本一份可證（見同
    卷第八十二頁）。本院向內政部警政署入出境管理局函查結果，被上訴人公司股
    東丙○○係於九十三年十月三日出境，同年月十一日入境，另於十一月三日出境
    ，同年月六日入境，股東蕭永昌係八十四年一月二十八日出境，同年二月三日入
    境，股東鄭淑暖係八十年三月十五日出境，同年月十八日入境，有該局九十三年
    十一月二十六日境信凡字第０九三一一二六四五四０號函附卷可憑（見本院卷第
    四十五至四十八頁），而被上訴人公司股東推舉丙○○為清算人之日期為九十三
    年四月十五日，顯見召開該次股東會時，前述股東均在國內，即有可能參加上述
    股東會，上訴人指稱該次會議召開日，前揭股東未在國內不可能參加股東會等語
    ，尚難採憑。又上訴人指稱上述股東會所代表之股份總數未超過已發行股份總數
    之二分之一，應屬無效等語。為被上訴人所否認。查被上訴人公司股份總數為六
    百股，其中丙○○二百股、蕭清碑一百股、陳彩蓮與蕭永昌及蕭蔡琇各五十股暨
    監察人蕭春安五十股、蕭鄭淑暖一百股；而前開股東會經股東丙○○、陳彩蓮、
    蕭永昌、蕭鄭淑暖等四人出席，出席股東所代表已發行股份總數四百股等事實，
    有前開股東臨時會議記錄與公司變更登記事項卡與公司董事、監察人名單可憑，
    並經證人蕭永昌結證屬實，顯見出席股東所代表之股數（四百股）已超過已發行
    股份總數之二分之一，是上訴人前開抗辯，自不可取。況被上訴人前開抗辯均屬
    召集程序或決議方法之違法，縱屬真正，依公司法之規定，亦僅得由被上訴人公
    司之股東依法訴請撤銷其決議，然該決議未撤銷前，並非無效，上訴人亦未舉證
    證明前開股東臨時會決議業經撤銷，是上訴人所為前開抗辯，亦不足採。足見被
    上訴人公司人格尚未消滅，依民法第二十六條規定，被上訴人公司有權利能力，
    既有權利能力，依民事訴訟法第四十條規定，有當事人能力，是上訴人辯稱：被
    上訴人公司經主管機關撤銷登記，無當事人能力等語，自無可取。
乙、實體方面：
一、兩造之聲明：
（一）上訴人方面：求為判決：
    台灣台中地方法院九十二年度執字第五二五六四號拍賣抵押物強制執行事件就台
    中縣清水地政事務所七十二年三月二日複丈成果圖（以下稱附圖）編號１、２、
    ３、４所示建物所為之強制執行程序應予撤銷。
（二）、被上訴人方面：求為判決駁回對造之上訴。
二、被上訴人起訴主張：原審法院民事執行處九十二年度執字第五二五六四號台灣中
    小企業銀行股份有限公司（以下稱台灣中小企銀，即被上訴人）、僑福紡織股份
    有限公司（以下稱僑福公司）間拍賣抵押物強制執行事件所拍賣之未辦第一次登
　　記建物即坐落台中縣龍井鄉○○段建號第１５６號建物，即台中縣清水地政事務
　　所七十二年三月二日建物複丈結果圖（以下稱附圖）編號１所示加強磚造警衛室
　　、辦公室（第一層）面積五六點八七平方公尺及加強磚造辦公室（第二層）面積
　　五六點八七平方公尺，編號２所示加強磚造石棉瓦頂廠房面積四九五點九平方公
　　尺，編號３所示鋼架石棉瓦頂涼棚、餐廳面積一七八點六四平方公尺，編號４所
　　示鋼架石棉瓦頂廠房面積三九四點八八平方公尺，合計一一八三點一六平方公尺
　　，均係被上訴人於六十四年間，向訴外人森星企業股份有限公司（以下稱森星公
　　司）承租建物所坐落土地時，利用被上訴人舊廠房拆除後之材料雇工所建，且非
　　附屬於隔鄰即龍井鄉○○段五三八地號、五三八之五地號土地上債務人僑福公司
　　之廠房，為獨立建物，被上訴人為起造人原始取得此等建物所有權，就執行標的
　　物有排除強制執行之權利，而上述執行事件原執行法院原訂九十三年四月一日拍
　　賣，因被上訴人之聲請而停止拍賣，強制執行程序尚未終結等情，被上訴人爰依
　　強制執行法第十五條之規定，於強制執行程序終結前，向執行法院即原審法院對
　　債權人即上訴人提起異議之訴，求為判命原執行法院九十二年度執字第五二五六
　　四號拍賣抵押物強制執行事件就被上訴人所有如附圖所示建物所為之強制執行程
　　序應予撤銷之判決。
三、上訴人則以：前開建物並無獨立出入門戶，非獨立建物，係隔鄰即僑福公司所有
    廠房之附屬建物，屬僑福公司所有，並非被上訴人公司所有，被上訴人並無排除
    強制執行之權利，其異議之訴為無理由等語，資為抗辯。
四、
（一）被上訴人主張：原執行法院九十二年度執字第五二五六四號台灣中小企銀（即
      被上訴人）、僑福公司間拍賣抵押物強制執行事件，定九十三年四月一日拍賣
　　　未辦第一次登記建物即坐落台中縣龍井鄉○○段建號第１５６號建物，即附圖
　　　編號１所示加強磚造警衛室、辦公室（第一層）面積五六點八七平方公尺及加
　　　強磚造辦公室（第二層）面積五六點八七平方公尺，編號２所示加強磚造石棉
　　　瓦頂廠房面積四九五點九平方公尺，編號３所示鋼架石棉瓦頂涼棚、餐廳面積
　　　一七八點六四平方公尺，編號４所示鋼架石棉瓦頂廠房面積三九四點八八平方
　　　公尺，合計一一八三點一六平方公尺，該次拍賣期日因被上訴人之聲請而停止
　　　拍賣，強制執行程序尚未終結等情等情，業據本院依職權調閱該案卷宗查明屬
　　　實，並為兩造所不爭，復有附圖附卷可稽。
（二）強制執行法第十五條規定：「第三人就執行標的物有足以排除強制執行之權利
      者，得於強制執行程序終結前，向執行法院對債權人提起異議之訴」。所謂就
      強制執行標的物有足以排除強制執行之權利者，係指對於執行標的物有所有權
      、典權、留置權、質權存在情形之一者而言（最高法院八十五年度台上字第二
      ０二０號判決參照）。是本件應先審究者，厥為被上訴人就系爭建物是否有足
      以排除強制執行之權利。
（三）按房屋所有權屬於出資興建之原始建築人，與起造人及納稅名義人誰屬無涉（
      最高法院八十五年度台上字第二四七號判決參照）。被上訴人主張如附圖所示
      之建物係伊公司委請證人乙○利用被上訴人公司舊廠拆除之材料所建之情，業
      據其所舉證人乙○於原審到場結證稱：「（法官問：坐落台中縣龍井鄉○○段
      五三八、五三八之二、五三八之三、五三八之五地號土地上未辦保存登記之建
      物即台中縣龍井鄉一五六建號面積合計一一八三點一六平方公尺之建物，係何
      人所有？）這是我蓋的沒有錯，把又升公司（即被上訴人公司）的舊廠拆除，
      把這些拆除的舊材料，搬到森星（指森星公司）那邊的土地蓋起來，是又升公
      司付．．工錢四萬元給我的．．．（被告訴訟代理人問：那時候又升公司的老
      闆是何人？）是丙○○（即被上訴人法定代理人）的父親」等語（見原審卷第
      七十七、七十八頁）。另於本院證稱：「座落龍井鄉○○段五三八、五三八之
      二、五三八之三、五三八之五地號土地上面有三棟廠房（法官提示原審卷一一
      ○頁到一一三頁照片）是在大約在民國六十三年左右，又升紡織工業股份有限
      公司（即被上訴人公司）負責人蕭清碑叫我蓋的，當時蕭清碑對我說他們公司
      承租前開土地（當時是空地）他們公司要蓋廠房，從事棉紗、麻紗上漿的加工
      生意，上漿的用意是要將棉紗、麻紗變軟以免織布的時候斷裂，所以需要興建
      廠房，廠房有三個地方，各為三百坪、五坪、十坪，合計約三百十五坪，廠房
      的全部工程，都由我來蓋，全部的工錢大約四萬五千元，材料是從被上訴人又
      升紡織工業股份有限公司在梧棲的舊廠房拆除把拆除後的材料載運到上開土地
      上搭蓋，所以他給所給我的四萬五千元都是工錢部分，並沒有包括材料款，廠
      房是用紅磚、鐵條、石棉瓦蓋的，大約蓋了一年，有全部蓋好，工錢也有付給
      我，三棟房屋沒有連接，三處都在附近，其中五坪的部分是加蓋在二樓部分，
      十坪的部分是屬於走廊，當時的工資一天大約二百元左右，如果去現場我可以
      認的出來哪一部分是我搭蓋的，我蓋的廠房是有獨立的門戶出入，該門是向北
      的」等語（見本院卷第五十四、五十五頁）。本院受命法官會同兩造及證人乙
      ○於九十三年十二月十七日至現場，證人乙○指明附圖編號２、３所示建物即
      係被上訴人公司六十三年時之負責人蕭清碑委請伊所建者，該部分建物之門牌
      號碼為台中縣龍井鄉○○路一七五號，當時即有向北之獨立出入門戶，伊另於
      隔鄰即同鄉○○路一七三巷二號僑福紡織公司廠房之第一層之兩牆之間搭蓋屋
      頂，其面積長約十五公尺，寬約三點五公尺，該部分建物係經由工業路一七三
      巷二號僑福公司之廠房出入，另於同上廠房第二層之屋頂搭建神明廳，其面積
      長約六公尺，寬約四公尺（現已拆除，地上置有拆除後之鐵架、鐵皮等物），
      該建物亦需經由工業路一七三巷二號僑福公司之廠房出入，有勘驗筆錄、現場
      略圖附卷足憑（見本院卷第六十六至六十九頁），足證被上訴人所主張上述建
      物係伊公司委請證人乙○所建一節為可採。依附圖所示，增建之部分共有編號
      １、２、３、４所示四處建物，證人乙○作證，證稱其中三處係被上訴人委託
      伊興建等語，並無違常情之處，上訴人徒以附圖所示增建部分共有四處而證人
      乙○所證伊所建者僅三處，即指證人乙○所證內容不可採，尚難採憑。上訴人
      於九十三年十二月二十八日言詞辯論期日提出原法院八十一年度民執五字第三
      ０二一號拍賣抵押物強制執行事件之八十一年七月二十七日執行筆錄、同日勘
      測筆錄、查封筆錄影本各一件（見上訴人九十三年十二月二十八日辯論意旨狀
      附件），並抗辯稱：系爭建物早於七十二年間即經被上訴人之其他債權人聲請
      強制執行，經法院予以查封，又於八十一年間，經被上訴人之債權人上海商業
      銀行向法院聲請強制執行予以查封，九十一年間，經上訴人聲請強制執行查封
      拍賣，被上訴人於此等強制執行事件中均未主張系爭建物屬伊所有，均未提出
      異議，迨本件強制執行始主張屬伊所有，而提起異議之訴，其主張顯有違常情
      等語。被上訴人則陳稱：僑福紡織公司從來沒有蓋過房子，增建的廠房是我造
      建的，當初我造認為事情終究會解決，所以沒有在另案查封時提出異議等語。
      惟查系爭建物究係何人所建，應依證據實質認定，本件系爭建物確係被上訴人
      公司於六十三年間委由訴外人乙○興建之事實，已據證人乙○到庭結證明確，
      並會同本院及兩造到現場指明無誤，證人乙○供前又經具結，所為上述證詞應
      堪採信，被上訴人公司於上述執行事件中雖未主張建物屬其所有而對查封行為
      提出異議，此乃被上訴人對執行行為行使異議權與否問題，被上訴人於上述執
      行事件未對執行行為提出異議，並不因此於本件執行行為喪失其提起第三人異
      議之訴之權利，自難以此即謂被上訴人於本件異議之訴為無理由，是上訴人上
      開抗辯，尚難採憑。再查：被上訴人公司之設立地點雖在台中縣梧棲鎮○○路
      ○段五二三之一號（見原審卷第七十五頁公司變更登記事項卡），惟公司為營
      業而於登記地點以外另覓地或另租地興建廠房從事生產，亦無不可，尚難以系
      爭如附圖編號２、３所示廠房之興建地點非在被上訴人公司所在地，即認為此
      等廠房並非被上訴人所出資興建，上訴人指稱系爭建物坐落之地點並非被上訴
      人公司之所在地，不可能係被上訴人公司出資所建等語，亦非可採。
（四）綜上所述，附圖編號２、３所示建物於興建當時即有獨立之出入門戶，且依證
      人乙○所證，當時被上訴人公司委託伊興建附圖編號２、３所示建物，係預定
      以該建物作為紗布染漿廠之用，紗布染漿會產生黑煙，不能讓此黑煙吹入僑福
      紡織廠房內，所以興建當時，附圖編號２、３所示建物與僑福紡織公司廠房之
      間即以牆壁阻隔，無法相通（見本院卷第六十七頁反面）。查附圖編號２、３
      所示建物與僑福紡織公司之間有牆壁阻隔，無法相通，且另有獨立之出入門戶
      ，顯屬獨立建物，又係被上訴人公司委由證人乙○所建，被上訴人為原始建築
      人，依上說明，屬被上訴人所有，則被上訴人本於所有權人地位，於前述執行
      事件執行程序終結前，提起第三人異議之訴，請求原執行法院將此部分建物之
      強制執行程序撤銷，洵屬正當，原審就此部分，為被上訴人勝訴之判決，核無
      不合，上訴論旨，就此部分指摘原判決失當，求為廢棄，非有理由，應予駁回
      。
（五）關於附圖編號１、４所示建物部分：
      附圖編號１、４所示建物，被上訴人之法定代理人於九十三年十二月十七日本
      院受命法官履勘現場時自承均無獨立之出入門戶，均附屬於隔鄰即僑福紡織公
      司所有坐落於台中縣龍井鄉○○段五三八地號及五三八之五地號土地上之廠房
      ，有勘驗筆錄可據（見本院卷第六十六、六十七頁），既無獨立之出入門戶，
      又係緊鄰僑福紡織公司之廠房，自非獨立建物，而屬僑福紡織公司廠房之附屬
　　　建物，依民法第八百十一條之規定，由僑福紡織公司取得所有權，是縱令係被
　　　上訴人公司出資所建，亦不能以原始建築人之地位取得該建物所有權。從而被
　　　上訴人公司主張伊係此等建物之所有權人而於強制執行程序終結前提起第三人
　　　異議之訴，請求撤銷原執行法院關於此部分建物之強制執行程序，尚非有據，
　　　原審就此部分，為被上訴人勝訴之判決，尚有未合，上訴論旨，就此部分指摘
　　　原判決失當，求予廢棄，為有理由，應由本院將此部分予以廢棄，改判如主文
　　　第三項所示。
五、本件為判決之基礎已臻明確，兩造其餘攻擊防禦方法及舉證，核於判決結果無影
    響，爰不逐一論述。
六、據上論結：本件上訴為一部有理由，一部無理由，依民事訴訟法第四百五十條、
    、第四百四十九條第一項、第七十九條，判決如主文。
中　　　華　　　民　　　國　　九十三　　年　　 十二　　 月　　三十一　　日
~B1民事第五庭審判長法　官　陳滿賢
~B2　　　　　　　　法　官　古金男
~B3　　　　　　　　法　官　邱森樟
右為正本係照原本作成。
不得上訴。
~B 　 　　　　　　書記官　粘銘環
中　　　華　　　民　　　國　　九十四　　年　　　一　　　月　　　四　　　日
                                                                        Ｂ
